【裁判字號】    99,消債更,5
【裁判日期】    990810
【裁判案由】    更生事件
【裁判全文】
臺灣臺東地方法院民事裁定             99年度消債更字第5號
聲  請  人  甲○○
代  理  人  吳漢成律師
上列聲請人因消費者債務清理事件聲請更生，本院裁定如下：
    主  文
聲請人甲○○於中華民國九十九年八月十日十七時起開始更生程
序。
命司法事務官進行本件更生程序。
    理  由
一、按債務人不能清償債務或有不能清償之虞者，得依本條例所
    定更生程序，清理其債務。債務人無擔保或無優先權之債務
    總額未逾新臺幣（下同）1,200 萬元者，於法院裁定開始清
    算程序或宣告破產前，得向法院聲請更生。債務人對於金融
    機構因消費借貸、自用住宅借款、信用卡或現金卡契約而負
    債務，在聲請更生或清算前，應提出債權人清冊，以書面向
    最大債權金融機構請求協商債務清償方案，並表明共同協商
    之意旨。又法院開始更生程序之裁定，應載明其年、月、日
    、時，並即時發生效力。法院裁定開始更生或清算程序後，
    得命司法事務官進行更生或清算程序，必要時得選任律師、
    會計師或其他適當之自然人或法人一人為監督人或管理人，
    消費者債務清理條例（下稱消債條例）第3條、第42條第1項
    、第151條第1項、第45條第1項、第16條第1項分別定有明文
    。
二、本件聲請意旨略以：聲請人僅有郵局存款225 元無其餘財產
    ，自民國97年2月至99年2月受僱於谷城服飾店銷售人員，每
    月所得約25,000元，於本件更生聲請前，聲請人已向萬泰商
    業銀行申請消債條例前置協商，經評估後審查後還款方案為
    ：分180期，利率 9%，每期還款金額為10,825元，而萬泰商
    業銀行又以「大量借款或密集消費」為由，導致上開協商不
    成立，惟聲請人前因以刷卡方式以還卡債、欠款，迄98年10
    月終因無法負荷始停卡，並於98年11月間主動向最大債權銀
    行聲請前置協商，上開協商不成立之理由，顯屬誤會，且因
    聲請人每月平均收入僅有25,000元，扣除房租每月10,000元
    後，尚須負擔聲請人本人及 3名子女之日常生活支出，顯不
    足以清償上開前置協商最大債權銀行所訂按月應繳之金額，
    實有非可歸責聲請人之事由，致不能清償債務或有不能清償
    之清形。本件聲請時已累計無擔保或無優先權之債務總金額
    約1,178,060元，資產總價值為225元，故聲請人資產總價值
    並不足清償債務總金額，且以每月之收入扣除支出後，顯有
    不能清償債務之事實，爰在未經法院裁定開始清算程序或宣
    告破產前，向本院聲請更生等語。
三、經查：
  (一)聲請人主張其目前所負無擔保或優先權債務總金額未逾1,20
    0 萬元，且於債務人對於金融機構因消費借貸、自用住宅借
    款、信用卡或現金卡契約而負債務，在聲請更生或清算前，
    曾向最大債權金融機構即萬泰商業銀行請求協商債務清償方
    案等情，業據其提出提出債權人清冊、財團法人金融聯合徵
    信於99年1月18日（影本）及99年4月16日所核發之當事人查
    詢個人資料（信用報告）回覆書及前置協商申請書（影本）
    及前置協商不成立通知書（影本）等件《見本院卷第 6頁、
    第11頁至第13頁、第81頁至第84頁、第101頁至第103頁》在
    卷可參，堪信屬實。
  (二)聲請人自陳其受僱於谷城服飾店是與負責人約定全權負責營
    運，並以該店每月盈餘作為聲請人之薪資，每月薪資所得約
    為25,000元等情，業據其提出財政部臺灣省南區國稅局財產
    歸屬資料清單、在職服務證明書、96年、97年與98年年度綜
    合所得稅各類所得資料清單、臺東縣政府營利事業登記證、
    勞工保險被保險人投保表、財政部臺灣省南區國稅局臺東縣
    分局營業稅查定課徵核定稅額繳款書、97年與98年谷城服飾
    店每月營業額日報表、進貨單據暨每月平均收入計算表等件
    《見本院卷第22 頁至第25頁、第104頁、第112頁至132頁、
    第169 頁》為證，其中谷城服飾店每月營業額日報表及進貨
    單據並經本院按聲請人所提出之正本核閱無訛。本院依上開
    所得資料清單所示聲請人97年、98年之綜合所得額分別為78
    ,00元與1,800元，並參酌上開聲請人所提出谷城服飾店每月
    營業額報表、進貨單據及每月平均收入計算表所示谷城服飾
    店97年及98年年度營業額扣除進貨成本後其餘額分別為303,
    108元、325,591元，即聲請人在谷城服飾店97年、98年每月
    平均收入分別為25,259元、27,133元，應認聲請人97年及98
    年每月平均收入為26,596元《計算式：（7,800＋1,800＋30
    3,108＋325,591）÷24＝26,596；元以下四捨五入》，而聲
    請人主張每月所得為25,000元，尚不足取。
  (三)聲請人雖主張其平均每月必要支出共23,843元，包括生活支
    出9,000元、交通費600元、電費1,420元、電話費1,700元、
    房租10,000 元，補貼已成年仍求學中之子女賴冠瑋3,384元
    ，扶養領有低收入戶補助之未成年子女賴玠安及未領低收入
    補助之未成年子女賴品叡，並提出聲請前兩年內必要支出計
    算表、勞工保險被保險人投保資料表、全民健康保險對象投
    保歷史列印表、電費催繳通知書、臺灣電力公司電費查詢單
    、中華電信股份有限公司臺東營運處繳費證明單、房屋租賃
    契約、賴冠瑋、賴玠安低收入戶證明書、賴冠瑋崑山科技大
    學學雜費繳費單、賴玠安樹德科技大學學雜費繳費單《見本
    院卷第7頁至第9頁、第26頁至第37頁、第44頁、第58頁至第
    59頁》等件為證。然查，聲請人所主張之房租、電費及電信
    費用均係谷城服飾店之設址地，究屬營業成本或聲請人個人
    之必要支出，尚屬有疑，無從逕認係屬聲請人之必要支出，
    是聲請人之每月必要支出之生活費用應參以內政部所公告平
    均每人每月最低生活費用之標準即9,829 元為計算依據。至
    於房租及其他支出部分，因上開內政部公告之每人每月最低
    生活費用之標準，本應包括食衣住行等費用，若非有特殊事
    由致支出增加，尚非得由聲請人另行主張。故應認聲請人每
    月必要支出金額為9,829 元，其餘均非屬必要費用之支出。
    又扶養費用部分，聲請人固主張每月需補貼賴冠瑋3,384 元
    、賴玠安2,216元及扶養賴品叡4,500元等語，然查賴冠瑋雖
    已成年惟仍在就學中，此有崑山科技大學98年學年度第 2學
    學雜費繳費憑單暨上載臺灣土地銀行台東分行99年2月8日收
    付戳印《見本院卷第59頁》在卷可查，是聲請人主張應負擔
    已成年子女賴冠瑋扶養費用應堪足採，惟每名子女每月之扶
    養費應按上開最低生活費標準為計算為9,829 元，扣除賴冠
    瑋、賴玠安每月各獲有最低收入戶之補助5000元，再輔以聲
    請人應與配偶賴玉龍共同撫養賴冠瑋、賴玠安、賴品叡元等
    3人，則聲請人每月應負擔之扶養費應為9,744元《計算式：
    （9,829×3－5,000－5,000）÷2＝9,744》。
  (四)承上，聲請人每月平均收入26,596元，扣除個人每月最低生
    活費標準之9,829 元及負擔扶養子女賴冠瑋、賴玠安、賴品
    叡等3人之費用9,744元，餘款為6,948 元《計算式：26,596
    －9,829－9,744＝7,023 》。而參以聲請人向萬泰商業銀行
    申請之前置協商，萬泰商業銀行評估審查後所定還款方案為
    ：分180期，利率9%，每期（月）還款金額為10,825 元《見
    本院卷第11頁》，則聲請人每月收入扣除必要支出後之餘額
    ，顯不足以清償依前置協商所訂按月應繳之金額甚明。職是
    ，本件聲請人有不能清償債務乙情，應堪認定。
  (五)另有關聲請人財產部分，聲請人聲請時主張其存款1筆225元
    ，此外無其他資產等語。經查，本院於99年 4月12日以裁定
    命聲請人就其保險、存款及財產變動情況等事項補正說明，
    經聲請人提出之其所有最新中華郵政股份有限公司臺東大同
    路郵局郵政存簿儲金簿郵局存摺影本、國寶人壽保險股份有
    限公司證明書、新光防人壽癌終身壽險之保單基本資料暨現
    值資料表《見本院卷第85頁至第95頁及第100 頁》，並陳明
    聲請前 2年未有不動產、動產為有償或無償之處分，未有財
    產變更，並無其他財產，並檢陳99年 4月19日財政部臺灣省
    南區國稅局財產歸屬資料清單為證，是聲請人之財產按上開
    資料及本院依職權調閱之資料，經核計共有：存款 9元，保
    險單現值61,126元《即按保險單解約金扣除已借金額及利息
    ；計算式：（65,530－4,5000－1,563）＋（115,779－73,6
    20）＝61,126元），則聲請人現有之資產總價值為61,135元
    （計算式：9＋61,126＝61,135）。而聲請人迄99年4月16日
    止對金融機構所負無擔保或無優先權債務尚有1,106,241 元
    ，此有財團法人金融聯合徵信中心當事人綜合信用報告《見
    本院卷第103 頁》在卷可參。據此，聲請人之資產總價值扣
    除債務總金額後，顯有不能清償債務，亦堪可認定。
四、綜上所述，本院考量聲請人之財產、信用、勞力、每月收入
    之現況後，認聲請人顯有不能清償債務之情形。且聲請人在
    聲請更生前，曾向最大債權銀行即萬泰商業銀行提出前置協
    商之申請。復未經法院裁定開始清算程序或宣告破產；而其
    無擔保或無優先權之債務總額未逾1,200 萬元；又無消債條
    例第6條第 3項、第8條、第46條各款所定應駁回更生聲請之
    事由。則聲請人於本件更生之聲請，洵屬有據，應予准許，
    爰裁定如主文第1項所示。並依同條例第16條第1項規定，命
    司法事務官進行更生程序，併裁定如主文第2項所示。
五、末按，法院裁定開始更生程序後，對於債務人不得開始或繼
    續訴訟及強制執行程序。但有擔保或有優先權之債權，不在
    此限，同條例第48條第 2項定有明文。查本件聲請人於提出
    本件更生聲請後，另於99年 7月26日具狀聲請保全處分，聲
    請其債權人不得對於聲請人行使債權、催收、假扣押、起訴
    或為與起訴有同一效力之行為之保全處分，以維聲請人之經
    濟生活及保障債權人將來之公平受償等語。惟本院既已裁定
    開始更生程序，聲請人所聲請為保全處分，即無必要，本院
    亦無須再另為裁定，附此敘明。
中    華    民    國    99    年    8    月     10    日
                    民事庭  法  官  楊憶忠
上為正本係照原本作成。
本件不得抗告。
本裁定已於99年8月10日17時公告。
中    華    民    國    99    年    8    月     10    日
                            書記官  林建成

司法院資訊處製作；財團法人民間司法改革基金會備份。
